---
title: "Análisis de expresión diferencial SFI vs NIT"
output:
  html_notebook: default
bibliography: bibliografía/bibliography.bib
---

Las explicaciones y justificaciones de los pasos dados están en el archivo 03 ELI vs NIT

# librerias usadas

```{r}
library(tidyverse); library(DESeq2); library(apeglm); library(Cairo); library(pheatmap); library(EnhancedVolcano); library(clusterProfiler); library(enrichplot); library(pathview)
library(AnnotationDbi); library(org.Hs.eg.db)
```

# Preparación del análisis de expresión de SFI vs NIT

## Filtrado

```{r}
load("materiales intermedios/dds_raw.Rda")

FC <- 1.5; alpha <- 0.05
sfi_nit <- results(dds, contrast=c("Group", "SFI", "NIT"), alpha = alpha)
sfi_nit_ashr <- lfcShrink(dds, contrast=c("Group", "SFI", "NIT"), type = "ashr", res=sfi_nit) # Con ashr shrink

summary(sfi_nit_ashr)

(p <- EnhancedVolcano(sfi_nit_ashr, FCcutoff = FC, lab = "", x = 'log2FoldChange',
                pCutoff = alpha, y = 'pvalue', title = "Volcano SFI vs NIT", 
                subtitle = paste0("Genes diferencialmente expresados: ",
                                  sum((sfi_nit_ashr$padj < alpha)& abs(sfi_nit_ashr$log2FoldChange)>FC, na.rm=T)),
                gridlines.major = F, gridlines.minor = F))

dir.create("resultados/SFI vs NIT")
dir.create("resultados/SFI vs NIT/imagenes")

cairo_pdf("resultados/SFI vs NIT/Volcano.pdf")
p
dev.off()

png("resultados/SFI vs NIT/imagenes/Volcano.png", height = 1500, width = 2000, res=200)
p
dev.off()
```

Los genes elegidos son los marcados en rojo, son `r sum((sfi_nit_ashr$padj < alpha)& abs(sfi_nit_ashr$log2FoldChange)>FC, na.rm=T)` de un total de `r nrow(sfi_nit_ashr)`, lo que supone el `r round(sum((sfi_nit_ashr$padj < alpha)& abs(sfi_nit_ashr$log2FoldChange)>FC, na.rm=T)/(nrow(sfi_nit_ashr)),4)*100`%.

Son muchísimos menos genes expresados diferencialmente que en la comparación ELIvsNIT, además la distribución de p-valores no tiene tantos valores cercanos a 0, esto es esperable porque la diferencia fenotípica entre SFI y NIT es menor que entre ELI y NIT.

```{r}
# se quitan los genes cuyas cuentas normalizadas en promedio no llegan a 1 porque añaden ruido
pvalores_sfi_nit_ashr <- sfi_nit_ashr$pvalue[sfi_nit_ashr$baseMean > 1] 

hist(pvalores_sfi_nit_ashr, breaks = 0:20/20,
     col = "grey50", border = "white", probability = T,
     main = "apeglm shrink")
```

# Anotación y análisis de expresión

Usando el fold change de `r FC` y el nivel de significación `r alpha` los genes diferencialmente expresados son los siguientes:

```{r}
# corta los nombres a strings de 15, para dejar el nombre de ensembl y que así se pueda localizar con 
# mapIds con las keys
ens.str <- substr(rownames(sfi_nit), 1, 15) 

columns(org.Hs.eg.db)

sfi_nit_ashr$SYMBOL <- mapIds(org.Hs.eg.db, keys=ens.str, keytype="ENSEMBL", multiVals="first",
                              column="SYMBOL") # la columna que añade
sfi_nit_ashr$ENTREZID <- mapIds(org.Hs.eg.db, keys=ens.str, keytype="ENSEMBL", multiVals="first",
                                column="ENTREZID")
sfi_nit_ashr$GO <- mapIds(org.Hs.eg.db, keys=ens.str, keytype="ENSEMBL", multiVals="first",
                          column="GO")
sfi_nit_ashr$PATH <- mapIds(org.Hs.eg.db, keys=ens.str, keytype="ENSEMBL", multiVals="first",
                            column="PATH")
sfi_nit_ashr$UNIPROT <- mapIds(org.Hs.eg.db, keys=ens.str, keytype="ENSEMBL", multiVals="first",
                               column="UNIPROT")
sfi_nit_ashr$ENZYME <- mapIds(org.Hs.eg.db, keys=ens.str, keytype="ENSEMBL", multiVals="first",
                              column="ENZYME")
```

Ordeno por p-valor y le doy formato de dataframe

```{r}
sfi_nit_DGE <- as.data.frame(sfi_nit_ashr[order(sfi_nit_ashr$pvalue),]) 
# tabla con todos los genes
write.csv(as.data.frame(sfi_nit_DGE), file = "resultados/SFI vs NIT/DGE.csv")
```

Hago una tabla aparte con los `r sum((sfi_nit_ashr$padj < alpha)& abs(sfi_nit_ashr$log2FoldChange)>FC, na.rm=T)` genes de expresión diferencial.

```{r}
sfi_nitSig <- as.data.frame(subset(sfi_nit_ashr, padj < alpha & abs(log2FoldChange)>FC)) %>% arrange(-log2FoldChange)
# genes más sobreexpresados
head(sfi_nitSig)
# genes más subexpresados
tail(sfi_nitSig)

write.csv(as.data.frame(sfi_nitSig), file = "resultados/SFI vs NIT/DGE_sig.csv")
```

# Análisis de sobrerrepresentación (ORA)

```{r}
# separo los genes
upregulated <- filter(sfi_nitSig, log2FoldChange>FC) 
downregulated <- filter(sfi_nitSig, log2FoldChange<(-FC)) 
# Quito los NAs de EntrezID
upregulated <- upregulated[!is.na(upregulated$ENTREZID),]
downregulated <- downregulated[!is.na(downregulated$ENTREZID),]

nrow(upregulated)
nrow(downregulated)
```

## GO

```{r}
upregulated_GO <- enrichGO(upregulated$ENTREZID, 
                             OrgDb="org.Hs.eg.db", 
                             pvalueCutoff=0.05,
                             qvalueCutoff=0.05, 
                             ont = "BP")

upregulated_GO <- setReadable(upregulated_GO, "org.Hs.eg.db", keyType = "ENTREZID")

head(upregulated_GO)
```

```{r}
downregulated_GO <- enrichGO(downregulated$ENTREZID, 
                             OrgDb="org.Hs.eg.db", 
                             pvalueCutoff=0.05,
                             qvalueCutoff=0.05, 
                             ont = "BP")

downregulated_GO <- setReadable(downregulated_GO, "org.Hs.eg.db", keyType = "ENTREZID")

head(downregulated_GO)
```

### Términos GO más representados:

```{r}
p1 <- barplot(upregulated_GO, showCategory = 19) + ggtitle("Categorias GO sobreexpresadas") #○ el 20 tiene un nombre larguísimo
p2 <- barplot(downregulated_GO, showCategory=19) + ggtitle("Categorias GO subexpresadas")

cairo_pdf("resultados/SFI vs NIT/GO barplot.pdf", height = 10, width = 20)
  plot_grid(p1, p2, ncol=2)
dev.off()

png("resultados/SFI vs NIT/imagenes/GO barplot.png", height = 1500, width = 2000, res=200)
  p1 # los subexpresados no tienen nada especialmente interesante
dev.off()
```

### Redes de términos GO:

```{r}
cairo_pdf("resultados/SFI vs NIT/upregulated GO network.pdf", height = 10, width = 20)
    cnetplot(upregulated_GO, foldChange=upregulated$log2FoldChange)
dev.off()

png("resultados/SFI vs NIT/imagenes/upregulated GO network.png", height = 1500, width = 2000, res=200)
  cnetplot(upregulated_GO, foldChange=upregulated$log2FoldChange)
dev.off()

cairo_pdf("resultados/SFI vs NIT/downregulated GO network.pdf", height = 10, width = 20)
    cnetplot(downregulated_GO, foldChange=upregulated$log2FoldChange)
dev.off()

png("resultados/SFI vs NIT/imagenes/downregulated GO network.png", height = 1500, width = 2000, res=200)
  cnetplot(downregulated_GO, foldChange=upregulated$log2FoldChange)
dev.off()
```

## KEGG

```{r}
upregulated_KEGG <- enrichKEGG(gene = upregulated$ENTREZID,
                               organism = 'hsa', 
                               pvalueCutoff = 0.05)

upregulated_KEGG <- setReadable(upregulated_KEGG, "org.Hs.eg.db", keyType = "ENTREZID")

head(upregulated_KEGG)
```

```{r}
downregulated_KEGG <- enrichKEGG(gene = downregulated$ENTREZID,
                               organism = 'hsa', 
                               pvalueCutoff = 0.05)

downregulated_KEGG <- setReadable(downregulated_KEGG, "org.Hs.eg.db", keyType = "ENTREZID")

head(downregulated_KEGG)
```

No encuentra ninguna ruta sobrerrepresentada en los NIT, me centro en las muestras SFI.

### Rutas KEGG más representadas:

```{r}
p1 <- barplot(upregulated_KEGG, showCategory = 20) + ggtitle("Rutas KEGG sobreexpresadas")

cairo_pdf("resultados/SFI vs NIT/ KEGG barplot.pdf", height = 10, width = 10)
  p1
dev.off()

png("resultados/SFI vs NIT/imagenes/KEGG barplot.png", height = 1500, width = 3000, res=200)
  p1
dev.off()
```

### Redes de rutas KEGG:

```{r}
cairo_pdf("resultados/SFI vs NIT/ upregulated KEGG network.pdf", height = 10, width = 20)
    cnetplot(upregulated_KEGG, foldChange=upregulated$log2FoldChange)
dev.off()

png("resultados/SFI vs NIT/imagenes/upregulated KEGG network.png", height = 1500, width = 2000, res=200)
  cnetplot(upregulated_KEGG, foldChange=upregulated$log2FoldChange)
dev.off()
```


```{r}
beepr::beep(3)
```
